最　高　行　政　法　院　判　決
                                     100年度判字第1525號
上  訴  人　劉蔡金桂
          　蔡文松
            吳蔡秀池
            蔡金英
            陳蔡錦秀
          　蔡進輝
被 上訴 人　臺中市政府
代　表　人　胡志強
訴訟代理人　林俊雄　律師
參  加  人　姚瑞來
          　姚寶珠
          　姚寶雪
共      同
訴訟代理人　陳昭宜　律師
上列當事人間地價補償事件，上訴人對於中華民國99年10月21日
臺中高等行政法院99年度訴字第103號判決，提起上訴，本院判
決如下：
　　主  文
上訴駁回。
上訴審訴訟費用由上訴人負擔。
    理  由
一、緣行政院國家科學委員會所屬科學工業園區管理局為開發中
    部科學工業園區臺中基地，經報奉內政部以民國92年9月8日
    台內地字第0920067957號函核准徵收，並經被上訴人以92年
    9月16日府地用字第09201437531號公告。其中，被徵收之臺
    中市○○區○○段299地號土地（重測前為臺中市○○區○
    ○段420-51地號，下稱系爭土地），為參加人之被繼承人蔡
    慈所有，面積0.075140公頃，應領土地徵收補償費為新臺幣
    3,576,664元（下稱系爭補償費），因土地所有權人或其合
    法繼承人未於補償費發放期間受領，被上訴人乃將系爭補償
    費存入專戶保管。迄至95年3月，參加人始檢具繼承系統表
    及相關戶籍資料，以蔡慈之繼承人身分向被上訴人申請領取
    系爭補償費，經臺中市中興地政事務所審核繼承系統表無誤
    後，被上訴人即以95年5月5日府地用字第0950083394號函請
    合作金庫商業銀行中興分行將系爭補償費保管款發放予參加
    人。嗣上訴人於98年間向被上訴人主張其為蔡慈之繼承人，
    請求領取系爭補償費，被上訴人則以98年7月27日府地用字
    第0980191269號函復略以，系爭土地原所有權人蔡慈於本件
    徵收公告前已死亡，其應領土地徵收補償費經被上訴人依法
    存入保管專戶待領，並業經合法繼承人即參加人於95年4月2
    5日辦竣領款手續，據以拒絕上訴人之請求。上訴人不服，
    提起行政訴訟，遭判決駁回，遂提起本件上訴。
二、上訴人起訴主張：按本件被繼承人蔡慈於64年8月29日死亡
    ，蔡慈之繼承順序為，養子蔡水二、蔡健三及長男蔡進德皆
    先於蔡慈死亡，不符同時存在原則，故蔡慈無第一順序繼承
    人；第二順序繼承人為養父母蔡金榜及蔡林紗亦先於蔡慈死
    亡，不符同時存在原則，故由第三順序繼承人即養兄弟姊妹
    中僅養兄蔡榮邦符合同時存在原則，而單獨繼承蔡慈之遺產
    。嗣蔡榮邦於66年1月22日死亡，其遺產由第一順序之孫輩
    ，即上訴人等6人繼承，上訴人既為蔡慈之合法繼承人，系
    爭補償費即應由上訴人受領。惟被上訴人將系爭補償費發放
    予非合法繼承人之參加人，對上訴人顯不生公法上債務清償
    效力。至被上訴人及參加人主張蔡絨為蔡慈及蔡王敏之養
    女，然其實係蔡王敏之家屬，蔡絨與蔡慈並無收養關係云
    云。為此，提起本件給付訴訟，求為判決命被上訴人應給付
    上訴人3,576,664元，並自起訴狀繕本送達翌日起至清償日
    止按年息5％計算之利息。
三、被上訴人則以：系爭土地原所有權人蔡慈之繼承人，有配偶
    蔡王敏及養女蔡絨2人共同繼承，配偶蔡王敏於77年6月5
    日死亡，由養女蔡絨單獨繼承，養女蔡絨於92年3月18
    日死亡，由其子女即參加人共同繼承。又依35年10月1日創
    戶之蔡慈全戶戶籍謄本記載，蔡絨稱謂為家屬，但其記事
    欄記載95年2月23日補填養母姓名蔡王敏。是蔡絨之稱謂
    雖為家屬，但實為蔡慈及蔡王敏之養女，依民法第1174條、
    第1138條之規定，應認為蔡絨為蔡慈、蔡王敏夫妻共同收
    養之養女，其應為第一順序直系血親卑親屬之繼承人。蔡慈
    既有第一順序繼承人，是系爭補償費應由配偶蔡王敏與養女
    蔡絨共同繼承，第三順序之兄弟姊妹即蔡榮邦等人自非繼
    承人，殊無由其參與繼承之餘地云云，資為抗辯。
四、參加人則以：按參加人之母蔡絨自幼即由蔡王敏收養，據
    35年10月1日蔡慈在臺中市西屯區林厝里11鄰西平巷11之1號
    創立新戶戶籍謄本記載，蔡絨即謂為家屬，而其記事欄記
    載95年2月23日補填養母姓名蔡王敏。蔡絨之養父蔡慈、
    養母蔡王敏，其招贅贅夫姚來發，並設籍於上開戶籍內。蔡
    絨與姚來發生一子蔡仁炳（41年3月7日死亡），依臺灣民
    間習慣調查報告所稱「依習慣」所生長子先從母即蔡絨之
    姓，亦即從招家之姓，俾繼承母系及其家產權利；而從招家
    戶主方面觀察，蔡絨與姚來發所生長子蔡仁炳從母姓而姓
    蔡，即是要承繼招家戶主即蔡絨養父蔡慈之祭祀及家業。
    故蔡慈確為蔡絨之養父，其祭祀及家業繼承脈絡即蔡慈、
    蔡絨、蔡仁炳。再者，按臺灣民事習慣調查報告，無論日
    據時期或甫光復後，收養子女之成立均不以寫立書面為必要
    ，亦不以戶口有登記為生效要件。雖蔡絨在蔡慈戶口內所
    記載稱謂為家屬，但不能僅執此而謂蔡絨非為蔡慈之養女
    。且因蔡絨與蔡慈本即同姓，更無辦理收養登記以改從父
    姓之必要。是以，被繼承人蔡慈之繼承人，除配偶蔡王敏外
    ，有第一順序繼承人即養女蔡絨，應無由第三順序繼承人
    兄弟姊妹繼承之餘地，參加人依法領取系爭補償費，並無違
    誤等語，資為抗辯。
五、原審斟酌全辯論意旨及調查證據之結果，以：按土地或土地
    改良物徵收補償費核計核發對象及領取辦法第7條第1款及土
    地徵收未受領補償費保管辦法第7條規定，應受補償人請求
    領取未受領補償費時，應檢具有關證明文件交由直轄市或縣
    （市）主管機關審查。惟此審查係屬形式上審查，對於涉及
    私權爭執事項，應由民事法院確認之。次按民法第1138條、
    第1139條、第1141條、第1144條規定，遺產繼承人，除配偶
    外，其餘應依其順序定之，若有先順位之繼承人存在時，則
    後順位者即無繼承之餘地。查日據時代，依戶口規則，收養
    子女須申報戶口，但已收養未申報戶口，於收養之成立並無
    影響；臺灣光復後，我國民法關於收養之形式要件，僅規定
    應作成書面，但自幼撫養為子女者，則無庸作成書面；根據
    民事習慣調查之結果，因臺灣戶籍行政之發達，一般習慣，
    除交付養子給養家，由養家申報戶口為已足外，不另立收養
    字，有臺灣民事習慣調查報告可稽。是不論是日據時期或是
    甫光復後，在臺灣關於收養子女，其收養之成立均不以經登
    記或寫立書面為必要。經查，本件被繼承人蔡慈與配偶蔡王
    敏結婚多年，僅於41年5月13日生有一子蔡進德，惟於44年2
    月7日死亡，嗣分別於44年10月24日及49年10月28日收養蔡
    水二、蔡坤榮，然各於45年12月31日及51年4月14日終止收
    養；另據35年10月1日蔡慈在臺中市西屯區林厝里11鄰西平
    巷11之1號創立新戶戶籍謄本記載，參加人之母蔡絨（19
    年11月5日生，92年3月18日死亡）之稱謂為「家屬」，然其
    記事欄記載95年2月23日補填養母姓名蔡王敏。依上開說明
    ，本件參加人之母蔡絨自幼即與蔡慈、蔡王敏同戶籍共同
    生活，且戶籍謄本內亦記載為家屬，及在蔡絨記事欄補填
    養母姓名蔡王敏等情，從形式上應可判斷蔡絨與蔡慈、蔡
    王敏有收養關係。況依臺灣民間習慣調查報告之載述，家女
    在本家迎夫者為招婿，招婿婚之目的重點在於招家，而主要
    之目的乃為求繼嗣。另關於招贅婚其所生子女歸屬問題，臺
    灣民間習慣調查報告謂：「要之，招婿與其妻所生子女，除
    父母子女間固有之權利外，由於子女之從母姓或父姓而其權
    利義務及法律關係顯有不同。在習慣上，歸屬於被招家之子
    女稱父姓，繼父系及家產權利等。反之歸屬妻家（招家、母
    家）之子女，稱母姓，繼母系，及家產權利等。『至子女之
    歸屬，其分配法，依習慣，先由長子繼承招家為原則』。」
    本件蔡絨於40年1月30日與招贅夫姚來發結婚，贅夫姚來
    發並設籍於蔡慈前述戶內；同年12月25日即產下一子蔡仁炳
    （於41年3月7日因急性支氣管炎死亡），與蔡慈同姓。從蔡
    絨與姚來發其餘所生子女皆從父姓之情形以觀，蔡仁炳之
    出生顯是按依臺灣民間習慣調查報告所稱「依習慣」，所生
    長子先從母即蔡絨之姓，亦即從招家之姓，俾繼承母系及
    其家產權利；而從招家戶主方面觀察，蔡絨與姚來發所生
    長子蔡仁炳從母姓而姓「蔡」，即是要承繼招家戶主即蔡
    絨養父蔡慈之祭祀及家業。是以，蔡絨招贅夫姚來發並入
    籍於蔡慈前述戶內，應是戶主蔡慈以養父身分，為養女蔡
    絨招贅夫，祈求生下男丁子孫，俾使蔡慈家祭祀及家業有人
    得以繼承所為，符合上開所述之當時臺灣民間習慣及「招婿
    求繼嗣」之目的。據此，益足證明蔡絨與蔡慈、蔡王敏間
    確有收養關係。從而，被上訴人及參加人主張被繼承人蔡慈
    死亡時，其繼承人除配偶蔡王敏外，另有第一順序繼承人即
    養女蔡絨可資繼承，即無後順位者繼承之餘地，實非無據
    。因此，被上訴人基於形式審查原則，依據參加人所提出之
    繼承系統表等文件，核認蔡絨係蔡慈及蔡王敏之繼承人，
    而蔡絨後於蔡王敏死亡，蔡絨為蔡王敏之唯一繼承人，
    及參加人為蔡絨之繼承人等情後，填具領款單交由參加人
    向保管處所具領系爭補償費，經核尚無違誤，是被上訴人發
    放系爭補償費之公法上債務，自已發生合法清償之效力。從
    而，上訴人提起本件給付訴訟，即無理由等由，駁回上訴人
    原審之訴。
六、上訴意旨略謂：依戶籍資料及證據，蔡慈並未收養蔡絨，
    蔡絨僅為蔡慈之家屬，2人間並無繼承關係；又蔡絨其
    父母為蔡章及蔡王貴，參加人提出之記事欄記載95年2月23
    日補填養母姓名蔡王敏之戶籍資料係95年為申領系爭補償費
    所為之補登，原審判決未憑任何證據，即採認被上訴人之主
    張，其認事用法顯有不當。且蔡慈所曾收養之子女蔡水二及
    蔡健三之戶籍記載皆為養子，何以僅蔡絨登記為家屬而非
    養女，足證蔡慈與蔡絨間並無收養關係。原審判決未察，
    實有判決違背法令之情。再者，蔡絨僅為蔡慈之家屬，故
    其與任何人之招贅婚所生之子女姓蔡，此項法律規定或子女
    姓氏約定，無由推論出蔡絨之祖父母與父母之血緣或擬制
    血緣關係，原審判決竟違背此血緣關係之認知，進而認為參
    加人應為系爭補償費發放之對象，其判決違法實屬明確云云
    。
七、本院按：(一)「被徵收之土地，所有權人死亡未辦竣繼承登記
    ，其徵收補償費得由部分繼承人按其應繼分領取之；其已辦
    竣公同共有繼承登記者，亦同。」土地徵收條例第25條第1
    項定有明文。又土地或土地改良物徵收補償費核計核發對象
    及領取辦法第7條第1款規定：「被徵收之土地或建築改良物
    ，其徵收補償費由徵收公告時登記簿記載之權利人領取。但
    有下列情形之者，不在此限：一、未辦竣繼承登記之土地，
    得由部分繼承人按其應繼分領取；其已辦竣公同共有繼承登
    記，亦同。繼承人間如有涉及私權爭執時，應由繼承人訴請
    法院判決後，依確定判決辦理。」另土地徵收未受領補償費
    保管辦法第7條規定：「應受補償人請求領取未受領補償費
    時，應檢具有關證明文件，經直轄市或縣（市）主管機關審
    核無誤後填具領款單交應受補償人向保管處所具領，保管處
    所核對印鑑及保管清冊無誤後准予領取。」足見應受補償人
    請求領取未受領補償費時，應檢具有關證明文件交由直轄市
    或縣（市）主管機關審查。惟直轄市或縣（市）主管機關之
    審查係屬形式審查，因此，繼承人申領補償費時，如涉及私
    權爭執，應由繼承人訴請民事法院判決後，直轄市或縣（市
    ）主管機關再依確定判決辦理。(二)經查，系爭土地經徵收後
    ，系爭補償費因原土地所有權人蔡慈於徵收公告前已死亡，
    其合法繼承人未於補償費發放期間具領，被上訴人乃將系爭
    補償費存入專戶（合庫93年保字第120號），嗣參加人檢具
    相關證明文件，以蔡慈之繼承人身分，向被上訴人申領系爭
    補償費，經審核無誤後，於95年4月25日辦竣領款手續等情
    ，為原審所確定之事實。(三)上訴人主張參加人之母蔡絨僅
    為系爭土地原所有權人蔡慈之家屬，並非其養女，參加人提
    出蔡絨之記事欄記載95年2月23日補填養母姓名蔡王敏之
    戶籍資料，係為申領系爭補償費所為之補登，不足以作為蔡
    慈有收養蔡絨之證據云云。然查，依參加人向被上訴人申
    領系爭補償費所檢附之繼承系統表及35年10月1日蔡慈在臺
    中市西屯區林厝里11鄰西平巷11之1號創立新戶戶籍謄本所
    載，參加人之被繼承人蔡絨稱謂為家屬，而其記事欄記載
    95年2月23日補填養母姓名蔡王敏等情，被上訴人因而認參
    加人之被繼承人蔡絨為蔡慈之養女，由形式上審查已非無
    據。又原審斟酌日據時代，依戶口規則，收養子女須申報戶
    口，但已未申報戶口，於收養之成立並無影響；而臺灣光復
    後，我國民法關於收養之形式要件，僅規定應作成書面，但
    自幼撫養為子女者，則無庸作成書面；根據民事習慣調查之
    結果，因臺灣戶籍行政之發達，一般習慣，除交付養子給養
    家，由養家申報戶口為已足外，不另立收養字，是不論是日
    據時期或是甫光復後，在臺灣關於收養子女，其收養之成立
    均不以經登記或寫立書面為必要。本件蔡慈與配偶蔡王敏結
    婚多年，僅於41年5月13日生有一子蔡進德，惟於44年2月7
    日死亡，嗣分別於44年10月24日及49年10月28日收養蔡水二
    、蔡坤榮，然各於45年12月31日及51年4月14日終止收養；
    另據蔡慈上該創立新戶戶籍謄本記載，參加人之母蔡絨之
    稱謂為「家屬」，足見參加人之母蔡絨自幼即與蔡慈、蔡
    王敏同戶籍共同生活，又依上開戶籍謄本記載，蔡絨於40
    年1月30日與招贅夫姚來發結婚，贅夫姚來發並設籍於蔡慈
    前述戶內，同年12月25日產下一子蔡仁炳（於41年3月7日因
    急性支氣管炎死亡），與蔡慈同姓，其餘所生子女皆從父姓
    「姚」之情形以觀，蔡仁炳之出生顯是按臺灣民事習慣調查
    報告所稱「依習慣」，所生長子先從母即蔡絨之姓，俾繼
    承母系及其家產權利；而從招家戶主方面觀察，蔡絨與姚
    來發所生長子蔡仁炳從母姓，即是要承繼招家戶主即蔡絨
    養父蔡慈之祭祀及家業。是以，蔡絨招贅夫姚來發並入籍
    於蔡慈前述戶內，應是戶主蔡慈以養父身分，為養女蔡絨
    招贅夫，祈求生下男丁子孫，俾使蔡慈家祭祀及家業有人得
    以繼承所為，足證蔡絨與蔡慈、蔡王敏間確有收養關係等
    情，業於判決理由內詳為論述，經核原審上揭認定，與論理
    法則尚無不合。上訴人上該主張，不足採信。(四)從而，被上
    訴人認參加人之被繼承人蔡絨為系爭土地之原所有權人蔡
    慈之養女，而准參加人以繼承人身分，申領系爭補償費，自
    屬有據，上訴人於參加人領取系爭補償費後之98年間始向被
    上訴人請求領取系爭補償費，被上訴人予以否准，尚無不合
    。原審判決駁回上訴人之訴，洵無不合。上訴論旨，仍執前
    詞，指摘原判決違背法令，求予廢棄，為無理由，應予駁回
    。至於上訴人主張參加人之被繼承人蔡絨並非蔡慈之養女
    ，因而與參加人間就系爭補償費所涉之爭執，應由上訴人另
    行提起民事訴訟解決，附此敘明。
八、據上論結，本件上訴為無理由。依行政訴訟法第255條第1項
    、第98條第1項前段、第104條、民事訴訟法第85條第1項前
    段，判決如主文。
中　　華　　民　　國　　100　 年　　8　　 月　　31　　日
                    最高行政法院第四庭
                        審判長法官　吳　明　鴻
                              法官　林　茂　權
                              法官　侯　東　昇
                              法官　黃　秋　鴻
                              法官　陳　國　成

以  上  正  本  證  明  與  原  本  無  異
中　　華　　民　　國　　100　 年　　9　　 月　　1　　 日
　　　　　　　　　　　　　　　書記官　葛　雅　慎